【裁判字號】    98,上,178
【裁判日期】    990622
【裁判案由】    返還停車位等
【裁判全文】
臺灣高等法院高雄分院民事判決           98年度上字第178號
上  訴  人  道誠企業有限公司
法定代理人  甲○○
訴訟代理人  鄭曉東律師
            魏緒孟律師
            戊○○
被上訴人    丁○○
訴訟代理人  乙○○
上列當事人間請求返還停車位等事件，上訴人對於民國98年7 月
31日臺灣高雄地方法院98年度訴字第529 號第一審判決提起上訴
，本院於99年6 月8 日言詞辯論終結，判決如下：
    主  文
上訴駁回。
第二審訴訟費用由上訴人負擔。
    事 實 及 理 由
一、被上訴人未於言詞辯論期日到場，核無民事訴訟法第386 條
    各款所列情形，爰依上訴人之聲請，由其一造辯論而為判決
    。
二、上訴人起訴主張：伊於民國94年2 月21日經執行法院拍賣取
    得債務人仁翔建設股份有限公司（下稱仁翔公司）所有，坐
    落於「卓越廣場大廈」（下稱系爭大樓）內門牌號碼高雄市
    苓雅區○○○路182 號15樓之1 、之2 、之3 、之4、 之5
    等房地之所有權。而系爭大樓係由第三人仁傑建設股份有限
    公司（下稱仁傑公司）於77年間所興建銷售，且於銷售時就
    停車位部份係採用購買者另行加價承購之方式，則系爭大樓
    之區分有權人間就停車位部分已有成立分管契約之合意。又
    仁翔公司係於77年間向仁傑公司購買上開房地時，係同時購
    買包含地下一層編號7 、14、15號及地下二層編號43號之停
    車位（下稱系爭停車位），並占有使用，故伊於買受後亦已
    一併取得系爭停車位之所有權，而得依分管契約之約定專用
    系爭停車位。詎被上訴人竟無權占用系爭停車位致伊無從使
    用收益，並受有相當租金利益之損害。伊除得請求被上訴人
    騰空交還系爭停車位外，並得請求返還自94年2 月11日起至
    97年7 月20日止共41個月，以每停車位每月新台幣（下同）
    3,000 元計算，合計492,000 元之相當租金利益。爰依物上
    請求權、侵權行為及不當得利之法律關係，提起本訴，並聲
    明求為命被上訴人將系爭停車位騰空交還，並給付492,000
    元及加計自起訴狀繕本送達翌日起算法定遲延利息之判決。
二、被上訴人則以：伊係於93年12月6 日經由執行法院拍賣取得
    債務人勝群投資股份有限公司（下稱勝群公司）所有，坐落
    系爭大樓內門牌號碼高雄市苓雅區○○○ 路182 號18樓之2
    房地及系爭停車位，並已受點交而占有使用，伊始為系爭停
    車位之所有權人及分管契約之專用使用權人。又上訴人所提
    出之「承購車位證明書」並非原本，且非真正。另仁翔公司
    前曾於89年間主張系爭停車位為其所有，並提出上開承購車
    位證明書為證，而對當時占用系爭車位之訴外人黃希成等人
    提起確認系爭停車位使用權存在之訴，惟經遭判決敗訴確定
    ，上訴人既為仁翔公司之繼受人，自應受該判決爭點效之拘
    束，不得再為相反之主張等語，資為抗辯。
三、原審經審理結果，駁回上訴人之全部請求。上訴人提起上訴
    ，並於本院聲明：(一)原判決廢棄。(二)被上訴人應將系爭停車
    位騰空交還上訴人（就相當租金之金錢請求部分則於本院言
    詞辯論期日當庭撤回）。(三)第一、二審訴訟費用由被上訴人
    負擔。被上訴人則聲明：(一)上訴駁回。(二)第二審訴訟費用由
    上訴人負擔。
四、兩造不爭執部分：
  (一)上訴人於94年2 月21日經由原法院91年度執字第26276 號強
    制執行事件之拍賣程序，取得債務人仁翔公司所有，坐落於
    系爭大樓內門牌號碼高雄市苓雅區○○○ 路182 號15樓之1
    、之2 、之3 、之4 、之5 等房地之所有權。有不動產權利
    移轉證書、土地及建物謄本在卷可稽（見原審卷第6 ～15頁
    ），並經本院依職權調取上開執行卷查明屬實。
  (二)被上訴人於93年12月6 日經由原法院92年度執字第9824號強
    制執行事件之拍賣程序，取得債務人勝群公司所有，坐落系
    爭大樓內門牌號碼高雄市苓雅區○○○ 路182 號18樓之2 房
    地所有權。而該執行事件之拍賣公告中已註明，拍賣範圍包
    含系爭停車位在內（但另註明：是否確有停車位使用權，請
    投標人自行查明，如有爭執，以實體確定判決為準），並受
    點交占有，現仍占有使用中。有不動產權利移轉證書、拍賣
    公告、點交筆錄在卷可憑（見原審卷第35、36、124 ～132
    頁），並經本院依職權調取上開執行卷查明屬實。
  (三)系爭大樓係由仁傑公司於77年間所興建銷售，系爭大樓之停
    車位則係以加價方式另為承購，而訂有分管協議。
  (四)仁翔公司曾於89年間以系爭停車位為其所有為由，並提出系
    爭承購車位證明書為證，而對當時占用系爭車位之訴外人黃
    希成等人提起確認系爭停車位使用權存在之訴，經法院以仁
    翔公司無法證明有其主張之權源為由，判決駁回確定。有原
    審89年度訴字第2966號判決在卷可稽（見原審卷第103 ～10
    8 頁），並經本院依職權調取上開訴訟全卷查明屬實。
五、本件上訴人係本於所有物返還請求權之規定為請求，被上訴
    則抗辯上訴人並未取得系爭停車位之所有權，並抗辯被上訴
    人始為所有權人。故本件之爭執點即在於：上訴人是否為系
    爭停車位之所有權人及分管契約之使用權人，即系爭車位是
    否在上訴人向執行法院拍定買受之範圍內。經查：
  (一)按當事人主張有利於己之事實者，就其事實有舉證之責任。
    為民事訴訟法第277 條前段所明定。又民事訴訟如係由原告
    主張權利者，應先由原告負舉證之責，若原告先不能舉證，
    以證實自己主張之事實為真實，則被告就其抗辯事實即令不
    能舉證，或其所舉證據尚有疵累，亦應駁回原告之請求。有
    最高法院17年上字第917 號判例意旨可供參酌。本件上訴人
    既本於所有權為請求之依據，且經被上訴人為否認，則依上
    開條文規定及判例意旨，自應由上訴人就其已取得系爭停車
    位產權之事實，先負舉證責任。
  (二)上訴人主張其係於94年2 月21日經由執行法院之拍賣程序而
    取得仁翔公司所有，位於系爭大樓內門牌號碼高雄市苓雅區
    ○○○路182 號15樓之1 、之2 、之3 、之4 、之5 等房地
    之所有權，並主張該房屋附有系爭停車位，亦即系爭停車位
    原屬仁翔公司所有，並因拍賣而隨同由上訴人取得。就上訴
    人已取得上開房地所有權部分，固有上訴人提出之不動產權
    利移轉證書、土地及建物謄本在卷可稽。但本件上訴人所引
    為取得權利依據之原審91年度執字第26276 號強制執行事件
    之拍賣公告中，並未將該拍賣標的係含有系爭停車位之狀態
    為記載或一併拍賣，業經本院依職權調取該執行卷查明屬實
    ，且權利移轉證書及登記謄本上並未有任何關於停車位產權
    之記載，此為上訴人所不爭執。則系爭停車位之權利是否即
    附隨上開房地之產權而一併移轉，即無從依上開權利移轉證
    書及登記謄本為明確之佐證。
  (三)上訴人雖提出由仁傑公司出具之承購車位證明書（見原審卷
    第16～18、20頁），主張系爭停車位係附隨於上開182 號15
    樓之1 至之5 房屋內，而上開房屋既屬仁翔公司所有，上訴
    自得因購買上開房屋而一併取得。然上訴人所提出之承購車
    位證明書係屬影本，且經被上訴人否認其真正後，並無法提
    出原本以供本院審核查證，所為本於該證明書之主張，已難
    確信。上訴人雖陳明該影本係向該大樓之管理委員會影印該
    會所留存之影本而來，且該管理委員會於89年5 月31日(89)
    卓管字第010 號函文中，亦明確記載仁翔公司於同年月25日
    之會議中曾提出系爭停車位之原始憑證，並經傳閱各委員審
    查後確認在案等語（見原審卷第85頁），另當時任職該大樓
    管理中心之黃耀生亦曾於88年11月20日之簽呈上記載：「本
    大樓起造完竣，各公司行號陸續遷進後，當時舊仁翔建設公
    司擁有地下室8 個車位。車位號碼為7#、10# 、14# 、15#
    、16# 、17# 、31# 、43# 等8 個車位」，另黃耀生手寫之
    會議手扎中亦有相同意旨之記載，且仁翔公司於89年間1 月
    間向管理委員會提出之提案建議書亦記載系爭停車位為其所
    有等語（見原審卷第23、152 、153 頁），用以佐證仁翔公
    司確有購買取得系爭停車位。然查：
  1.該大樓管理委員會之上開函文，係因當時就系爭停車位之產
    權及使用權之歸屬，已有所爭執，勝群公司（即被上訴人拍
    賣取得產權之債務人）亦主張其享有使用權源，故該管理委
    員會始發函要求所有關係人提出資料供參酌，此亦經證人即
    當時擔任管理委員會之主任委員丙○○於本院審理時證述屬
    實（見本院卷第138 頁），並有上開函文中所載「本函僅代
    表管委會為協助雙方車位使用權爭議之歸屬，並不具有法律
    見證之行為，特此聲明」等語可得佐證。可見該函文並不足
    以採為上訴人業已取得系爭停車位產權之依據。
  2.又證人丙○○本院審理時同時證稱：「不知道仁翔公司之停
    車憑證如何來的，當時我們有跟原來住戶所有的原始停車證
    比對，內容雖然一樣，不過打字的字形不同，公司大小章也
    不同，我們無法判斷真假，所以後來他們去訴訟解決」、「
    ( 上開函文說明欄所稱經傳閱各審查委員審查後確認在案）
    是指我們確實有收到他們的停車憑證」等語（見本院卷第12
    8 頁）。可見上訴人所提出之停車憑證是否為原本或其效力
    如何，並不明確，自無採為仁翔公司已取得原本或已有享有
    系爭停車位產權之論據。
  3.而上訴人所稱之上開黃耀文之簽呈中，雖有將停車位為對應
    分配，但在簽呈上亦同時明確記載仁翔公司有新舊經營團隊
    致在停車位之產權及繳費上有發生困擾，且就停車位之管理
    費有區分由新舊團隊分別支付之規劃（其上記載將編號16、
    17號歸由新經營團隊繳費），並載明應請仁翔公司及勝群公
    司提出原始憑證或資料供審查（見同上頁）。就此而言，上
    訴人所引上開黃耀文之簽呈或手札，均只足說明係管理委員
    會就系爭停車位之爭議事宜所為之規劃處理方式及建議，並
    非確認當時產權已屬仁翔公司所有，此從該管理委員會於89
    年6 月30日發函與管理中心之內容記載系爭停車位產權爭議
    仍在在訴訟中故嚴禁停放車輛等語可得佐證（見本院卷第35
    頁）。則上訴人所提出之承購車位證明書，在當時是否即曾
    提出原本供查證已有疑義之情形下，其效力仍僅能證明仁翔
    公司在當時所主張之產權係屬有爭議之狀態，並不足以認定
    仁翔公司即享有系爭停車位之產權。至仁翔公司之提案僅在
    表明其認為享有停車位之產權，屬其單方主觀之陳述，況當
    時即已有產權歸屬上之爭議，自亦不得採為有利於仁翔公司
    之論據。
  4.再者，仁翔公司（指新經營團隊）曾於89年間以系爭停車位
    為其所有為由，並提出系爭承購車位證明書為證，而對當時
    占用系爭車位之訴外人黃希成等人提起確認系爭停車位使用
    權存在之訴，經法院以仁翔公司無法證明有權源為由，判決
    駁回確定。有原審89年度訴字第2966號判決在卷可稽（見原
    審卷第103 ～108 頁），並經本院依職權調取上開訴訟全卷
    查明屬實。而在該訴訟中，仁傑公司之原負責人即承購車位
    證明書上所列之吳何堂（嗣改名為吳汶達）表示，當時仁翔
    公司購買15樓時僅購買編號16、17號2 個停車位而已（見原
    審卷第105 頁），此項陳述對照系爭大樓91年間之地下停車
    位明細表所載仁翔公司係使用編號16、17及31號停車位（系
    爭停車位中編號7 、15及43號則均記載勝群公司為使用權人
    ，見本院卷第30～32頁），及黃耀文之上開簽呈中係將編號
    16、17號停車位劃歸仁翔公司之新經營團隊繳費亦可得佐證
    ，而吳汶達既為仁傑公司之負責人，其就系爭停車位之使用
    及權利移轉情形應甚知悉，而其所為上開陳述與上開明細表
    所載內容又相符合，則其所為陳述應可採信。
  5.依上所述，上訴人以上開資料主張可證明仁翔公司確有取得
    系爭停車位之產權，本院經斟酌後，仍難為其有利之認定。
  (四)上訴人雖又主張依仁傑公司制作之共同部分應有權利範圍之
    協議書、高雄市政府工務局核發之使用執照及高雄市新興地
    政事務所辦理建物所有權第一次登記之公告等資料所示（見
    原審卷第56～68頁及外放證物），上訴人所取得之房屋之每
    戶面積，其公共設施分擔比例確較未購買車位之一般住戶為
    多，對照承購停車位證明書上所載「其公共設施面積之分擔
    坪數較一般戶多五坪左右，此五坪即為地下樓之停車位所占
    之坪數」等語，應可佐證確有包含系爭停車位等語。然查，
    依上開資料所載，本件182 號15樓之1 至之5 房屋之面積分
    別為125.84、147.43、144.31、137.73、115.33平方公尺，
    其共同使用部分之權利範圍分別為萬分之211 、227 、217
    、215 、225 ，雖有較一般戶為多（見本院卷第99頁之對照
    表），然被上訴人所有之182 號18樓之2 房屋，其面積為16
    1.01平方公尺，而共同使用部分之權利範圍則高達萬分之10
    54，另182 號18樓之1 房屋之面積雖為184.94平方公尺，但
    在共同使用部分之權利範圍則僅為萬分之101 。可見依此比
    例分配情形，並無法依共用部分之應有部分比例多寡推定是
    否有購買停車位。況若依上訴人此項依比例認定之推論，則
    被上訴人所有之18樓之2 房屋，其應有部分比例高達1054，
    豈非更應享有系爭停車位之權利。故上訴人此部分之主張，
    亦不足採。
  (五)至上訴人主張被上訴人並未提出系爭停車位之原始憑證，且
    勝群公司在執行事件中亦具狀陳報系爭車位並非其所有，況
    拍賣公告雖將系爭停車位一併拍賣出並點交與被上訴人，但
    亦載明若有爭執，以實體判決為準，故被上訴人並未取得系
    爭停車位之產權等語。然本件應由上訴人就其已取得系爭停
    車位之產權先為舉證，被上訴人並無就其是否已取得產權之
    事實為舉證，已如前述，自不得以被上訴人之未能提出證明
    而認應返還。況被上訴人係經由執行法院之拍賣程序及強制
    點交而取得產權，本即不可能經由勝群公司取得停車位之原
    始憑證（見原審卷第130 ～132 頁），而勝群公司在執行程
    序中雖具狀陳稱系爭停車位非其所有（見本院卷第47～52頁
    ），但此與其先前在與仁翔公司爭執產權歸屬時明確表示其
    享有系爭停車位產權之主張相互矛盾，已難採信，且系爭停
    車位具有相當之財產價值，且因無編定獨立建號，無法經由
    共同使用部分所登記權利範圍之比例判斷產權歸屬，則勝群
    公司在執行程序中為此陳述，應屬仍想保有此停車位使用利
    益之意圖，自不得採為有利於上訴人之論據。
六、綜上所述，本件上訴人主張系爭停車位為仁翔公司購買上開
    182 號15樓之1至之5房屋時所一併承購，其因拍賣而取得仁
    翔公司之上開房屋，自可一併取得系爭停車位之產權，並不
    足採。從而，上訴人本於所有物返還請求權之規定，請求被
    上訴人應將系爭停車位交還，即屬無據。原審為上訴人敗訴
    之判決，並無違誤。上訴意旨指摘原判決不當，求予廢棄，
    為無理由，應予駁回。
七、據上論結，本件上訴為無理由，依民事訴訟法第385 條第1
    項前段、第449 條第1 項、第78條，判決如主文。
中    華    民    國    99    年    6     月    22    日
                            民事第一庭
                                審判長法官  黃金石
                                法      官  謝肅珍
                                法      官  林紀元
以上正本證明與原本無異。
如對本判決上訴，須於判決送達後20日內向本院提出上訴狀，其
未表明上訴理由者，應於上訴後20日內向本院提出上訴理由書（
均須按他造當事人之人數附繕本）。上訴時應提出委任律師或具
有律師資格之人之委任狀，並依附註條文規定辦理。
中    華    民    國    99    年    6     月    22    日
                                書  記  官  吳華榮
附註：
民事訴訟法第466 條之1 ：
對於第二審判決上訴，上訴人應委任律師為訴訟代理人，但上訴
人或其法定代理人具有律師資格者，不在此限。
上訴人之配偶、三親等內之血親、二親等內之姻親，或上訴人為
法人、中央或地方機關時，其所屬專任人員具有律師資格並經法
院認適當者，亦得為第三審訴訟代理人。
第1 項但書及第2 項情形，應於提起上訴或委任時釋明之。

司法院資訊處製作；財團法人民間司法改革基金會備份。
